最高法院刑事判決　　　　　　九十六年度台上字第二０七一號
上　訴　人　甲○○
　　　　　　　　　　號（另案
選任辯護人　張慶宗律師
上列上訴人因強盜案件，不服台灣高等法院中華民國九十六年一
月二十三日第二審判決（九十四年度上訴字第三七四六號，起訴
案號：台灣台北地方法院檢察署七十九年度偵字第一八六五三號
、八十年度偵字第二四二二、四三八七號），提起上訴，本院判
決如下：
    主  文
原判決撤銷，發回台灣高等法院。
    理  由
本件原判決認定上訴人意圖為自己不法之所有，基於概括之犯意
，先於民國七十八年十月八日（農曆九月九日）二時許，夥同呂
學成、塗明煌、林景涼、李錦榮（以上四人業經三審判刑確定）
，開車南下屏東縣恆春鎮○○路一０八號住宅兼金信成銀樓，由
其中一人在外把風，另四人分持鐵剪、開山刀，破壞屋後鐵窗，
侵入屋內以繩索綑綁負責人林敏子及店員洪足枝，至使該二人不
能抗拒，強取銀樓內價值約新台幣（下同）九百萬元之黃金、珠
寶等財物。復於七十九年九月二十二日，由李錦榮提供珠寶商人
賴德炎、顏同祥、許福慶等三人攜帶珠寶之行蹤予呂學成，再由
呂學成邀集上訴人、吳建智、陳元煌及另一成年男子跟蹤發現賴
德炎等人下榻於台北市○○○路○段四十四號羅馬賓館，而於翌
日（九月二十三日）四、五時許，分持開山刀及一把不具殺傷力
之手槍，侵入該賓館之一０五號房間，綑綁顏同祥、顏宏誌父子
，劫取價值約六百萬元之珠寶等物。再至二０七號房間，以同一
手法，劫取許福慶價值約一千萬餘元珠寶、金飾。又至四０一號
房間以同一手法劫取賴德炎價值約四百多萬元之金飾、珠寶等情
，因而撤銷第一審諭知上訴人無罪之判決，改判論處上訴人連續
結夥三人以上，攜帶兇器，毀越安全設備，於夜間侵入住宅，以
強暴至使不能抗拒，而取他人之物，酌處有期徒刑拾年，固非無
見。
惟(一)按被告以外之人於審判外之言詞或書面陳述，除法律有規定
者外，不得作為證據。其所謂法律有規定者，係指同法第一百五
十九條之一至同條之五各條所定之情形。故法院欲採用被告以外
之人於審判外之言詞或書面陳述為證據時，必須說明其具備證據
適格之憑據，否則難謂無採證違背證據法則之違誤。原審係依憑
共犯林景涼於八十年九月十日之警詢中所陳：屏東恆春金信成銀
樓，有呂學成、上訴人、塗明煌與我四人，我記得是我開車。呂
學成要我在外等候，他們三人侵入，塗明煌、呂學成等人進銀樓
，上訴人那有可能在外面車上，所得財物由呂學成交予阿榮等語
。及共犯呂學成於警詢中所證：「七十八年十月凌晨二時許，我
與甲○○、塗明煌、林景涼四人共同去的，是我與甲○○蒙面從
屋後剪鐵窗侵入，塗明煌在外把風，將屋內兩位婦女綑綁後，搜
刮裡面之金塊、金條、金飾，所得贓物，我均交給李錦榮，這一
票我交給塗明煌二十萬元。」等語為論據之一（見原判決第六頁
）。但未說明上開審判外陳述，如何符合上開例外情形，而具有
證據之適格，遽採為上訴人論罪之依據，自嫌理由不備。(二)九十
二年九月一日修正公布施行之刑事訴訟法第一百五十九條之二規
定「被告以外之人於檢察事務官、司法警察官或司法警察調查中
所為之陳述，與審判中不符時，其先前之陳述具有較可信之特別
情況，且為證明犯罪事實存否所必要者，得為證據」。查林景涼
、呂學成於原審審理中證稱：上訴人並未參與金信成銀樓之搶案
等語（見原審卷第一六八頁反面第五行、第一八九頁第五行）。
上開審理中之供述與先前警詢中所供不符，原審採信該等證人於
警詢中之陳述為上訴人犯罪之論據，但未敘明上開審判外之陳述
如何具有較可信之特別情況，且為證明犯罪事實存否所必要之憑
據，遽採為上訴人犯罪之論據，同有理由欠備之違誤。(三)原審依
林景涼於台灣高等法院台南分院八十三年一月二十六日作證表示
：「我有去恆春，到達後他們下車，我未下車，呂學成、李錦榮
、甲○○三人下車。」、「我在車上未下車，呂學成他們都有下
車。」、「一共五個人」、「（警訊說，只有你、呂學成、甲○
○、塗明煌，不包括李錦榮？）應該有說，應不會漏掉，大概是
筆誤。」、「阿榮就是李錦榮，李錦榮有去。甲○○三人有下車
。」（台灣高等法院台南分院八十二年度上更(一)字第三三九號卷
一第一０二頁）等語，據為上訴人參與金信成銀樓搶案之部分論
據（見原判決第六頁）。但尋遍全卷，似無卷證資料可資查考，
是其採證同有證據上理由矛盾之違誤。(四)被告之自白，須非出於
強暴、脅迫、利誘、詐欺或其他不正之方法，且與事實相符者，
始得採為證據，如果被告之自白，係出於不正之方法，並非自由
陳述，即其取得自白之程序，已非適法，則不問自白內容是否確
與事實相符，因其非適法之證據，即不能採為判決基礎，故審理
事實之法院，遇有被告對於自白提出刑求之抗辯時，應先於其他
事實而為調查。至於證人為刑求之抗辯時，亦應有此法則之適用
。本件原判決係依據共犯林景涼於警詢中之供述為論據之一。但
查該證人於審理中辯稱：其於警詢中遭刑求，並在台灣台南看守
所曾提出受傷診斷證明書等語（見同上卷第一六九頁正面）。該
證人所辯上情是否屬實，原審就此未為必要之調查，遽以該等證
言為上訴人犯罪之論據，調查職責，尚有未盡。上訴意旨指摘原
判決不當，尚非全無理由，應認有撤銷發回更審之原因。
據上論結，應依刑事訴訟法第三百九十七條、第四百零一條，判
決如主文。
中　　華　　民　　國　九十六　年　　四　　月　 十九　 日
                      最高法院刑事第四庭
                          審判長法官  莊　登　照
                                法官  洪　明　輝
                                法官  黃　一　鑫
                                法官  林　秀　夫
                                法官  徐　昌　錦
      本件正本證明與原本無異
                                      書  記  官
中　　華　　民　　國　九十六　年　　四　　月　二十五　日
                                                      V
